臺灣高雄地方法院小額民事判決
111年度雄小字第1464號
原      告  裕富數位資融股份有限公司

法定代理人  許國興  
訴訟代理人  卓恩婷  

被      告  林信宏  

上列當事人間給付分期買賣價金事件，經本院於民國111 年8 月
18日言詞辯論終結，判決如下：
    主      文
被告應給付原告新臺幣陸萬捌仟參佰伍拾伍元，及如附表所示之
利息，暨新臺幣壹元之違約金。
原告其餘之訴駁回。
訴訟費用新臺幣壹仟元由被告負擔。
本判決第一項得假執行，但被告以新臺幣陸萬捌仟參佰伍拾伍元
供擔保後免為假執行。
    事實及理由
一、本件被告經合法通知，無正當理由未於言詞辯論期日到場，
    核無民事訴訟法第386 條所列各款情形，爰依原告之聲請，
    由其一造辯論而為判決。
二、原告主張：被告前向訴外人購買車牌號碼000-000 號機車1 
    輛，並簽訂分期付款申請暨約定書（下稱系爭約定書），約
    定辦理分期金額為新臺幣（下同）80,000元，被告應自民國
    110 年9 月2 日起至112 年8 月2 日止，分24期，每期於每
    月2 日以前應繳付買賣價金3,912 元，分期總價共計93,888
    元。如未依約定按時清償任一期款項，其餘尚未到期部分均
    視為到期，並應自繳款日翌日起按週年利率20% 計算遲延利
    息，及按日利率10000 分之5 計收違約金，暨催款手續費每
    次100 元。詎被告僅繳納4 期分期價款15,648元，自第5 期
    即111 年1 月2 日起即未繳款，迄今尚欠分期總價78,240元
    及遲延費用281 元，屢經催討均未置理，又本件辦理分期金
    額80,000元與分期總額93,888元之差額13,888元係伊提供分
    期付款所得之服務費，該服務費用是依年金法計算，並列為
    每期攤還利息於每期期付款之中，與約定遲延利息不同，沒
    有重複計算利息，爰依系爭約定書及債權讓與之法律關係提
    起本訴等語，並聲明：被告應給付78,521元，及其中78,240
    元及自111 年2 月11日起至清償日止，按週年利率16% 計算
    之利息，另按日利率10000 分之5 計算之違約金。
三、被告未於言詞辯論期日到場，亦未提出書狀作何聲明或陳述
    。
四、得心證之理由：
　㈠按利息不得滾入原本再生利息；清償人所提出之給付，應先
    抵充費用，次充利息，次充原本；其依前二條之規定抵充債
    務者亦同，民法第207 條第1 項前段、第323 條前段定有明
    文。復按遲延之債務以支付金錢為標的者，不問其債務是否
    原應支付利息，債權人均得請求依法定利率計算之遲延利息
    ，不過應付利息之債務，有較高之約定利率時，從其約定利
    率計算遲延利息。又如債務人有履行遲延之情形時，債權人
    唯得請求給付遲延利息，不得更依原有契約請求支付約定利
    息（最高法院22年度上字第3536號、62年度台上字第1394號
    判決意旨參照）。是如債權人、債務人已就利息、遲延利息
    分別約定，則在清償期屆滿前，應依約定利息利率計算利息
    ，如有履行遲延之情形，則改依約定之遲延利息利率計算遲
    延利息，不得於履行遲延後併算利息、遲延利息。
  ㈡經查，原告主張之上開事實，及其已受讓前揭債權等情，業
    據提出系爭約定書、客戶對帳單及攤銷表等件為證，堪信為
    真實。惟系爭約定書約定由原告支付買賣機車價金即分期本
    金80,000元予訴外人，並受讓對被告之價金債權，再由被告
    以分24期、每期付款3,912 元之方式，分期對原告為清償，
    分期總價為93,888元之方式取得標的物機車，分期本金80,0
    00 元與分期總價原告交付訴外人之本金80,000元間之差額1
    3,888元，即為分期付款之利息，此不因原告於本院審理時
    改稱其為服務費而有不同。又系爭約定書固未明載依年金法
    計算之利率及兩造約定分期款項中，每期所清償之本金、利
    息之金額各為何，經本院依原告提出之攤銷表中之攤還本金
    、攤還利息試算結果，其利率約為週年利率15.87%，核此利
    率與民法第205 條所定之週年利率16%已甚接近（兩造在系
    爭契約原約定以週年利率20%計算遲延利息，然原告起訴時
    已自行減縮至前揭利率之上限，附此敘明），復依首揭說明
    ，原告自被告遲延給付時起，僅得依約請求被告給付按週年
    利率16% 計算之遲延利息，且此時計算遲延利息之基準，應
    為已屆期未清償之本金數額，而不得併請求原約定利息（即
    攤銷表所載攤還利息），否則即違反複利禁止之規定。
　㈡次按分期付價之買賣，如約定買受人有遲延時，出賣人得即
    請求支付全部價金者，除買受人遲付之價額已達全部價金5 
    分之1 外，出賣人仍不得請求支付全部價金，民法第389條
    定有明文。經查，系爭約定書條款第7 條固約定：被告如未
    依約清償多宗債務中任一期之款項者，即視為全部到期，被
    告應即繳清所有款項，然民法第389 條係為保障分期付價買
    賣之買受人權益之強制規定，前揭約定條款顯已有所牴觸而
    無效，是以，原告仍需於被告遲延給付之分期價金數額已達
    全部總額之5 分之1 即18,778元（計算式：93,888÷5＝18,77
    7.6），始得一次請求被告支付分期本金餘款。又被告自111
     年1 月2 日起至111 年5 月2 日止（共5 期），遲延給付
    價金19,560元（計算式：3,912×5＝19,560），已達總價款5 
    分之1 ，故原告依系爭約定書及債權讓與之法律關係，請求
    被告給付分期本金餘款68,355元，為有理由。又原告自被告
    遲延給付時起，僅得依系爭約定書條款第4 條約定請求被告
    給付按週年利率16% 計算之遲延利息，已如前述，而被告於
    111 年5 月2 日前所積欠之款項尚未達總價款5 分之1 ，則
    原告自111 年1 月2 日起至111 年5 月2 日間，僅得依各期
    到期日請求被告支付各該期之應繳分期款，如有遲延時，亦
    僅能請求自到期日翌日起至清償日止，依各期應付分期本金
    計算之遲延利息，另自111 年5 月4 日起，始能請求給付分
    期本金餘款之遲延利息，故原告請求被告給付如附表所示之
    利息，洵屬有據，逾此範圍，則屬無據。
　㈢另按債權人除前條限定之利息外，不得以折扣或其他方法，
    巧取利益，民法第206 條定有明文。次按違約金，除當事人
    另有訂定外，視為因不履行而生損害之賠償總額；約定之違
    約金額過高者，法院得減至相當之數額，民法第250 條第2 
    項前段、第252 條亦有明定。又當事人約定契約不履行之違
    約金過高者，法院固得依民法第252 條以職權減至相當之數
    額，惟是否相當仍須依一般客觀事實、社會經濟狀況及當事
    人所受損害情形，及債務人若能如期履行債務，債權人可得
    享受之一切利益為酌定之標準；若所約定之額數，與實際損
    害懸殊者，法院自得酌予核減，且不因懲罰性違約金或賠償
    額預定性違約金而異。原告復主張被告應給付遲延費用281 
    元及按日利率10000 分之5 計算之違約金云云，被告雖有遲
    延給付應付分期款之情，然原告原已就本件分期付款買賣契
    約按週年利率15.87%計算利息，如再依遲延日數加計週年利
    率20% 之遲延利息，顯已違反複利禁止之規定，且本院認其
    得向被告請求按週年利率16%計算之遲延利息，已如前述。
    另催款為債權人行使債權之必要手段，債權人得選擇催款或
    繼續計息，相關程序成本及還款風險應以計入利息利率考量
    ，系爭約定書約定之催款手續費每次100 元，款項屬性不明
    ，顯係原告巧立名目所收取之額外費用，容有規避法定利率
    上限予以巧取利益之嫌，依民法第206 條、第71 條規定應
    屬無效，是原告請求被告給付遲延費用281 元部分，亦屬無
    據。復審酌依系爭契約書條款第4 條文字，未明確說明該違
    約金之性質，依上揭規定，倘未約定者，應視為係以預定債
    務不履行之損害賠償額為目的，而原告因被告遲延清償所受
    積極損害、所失利益，通常為該款項再轉支付標的物分期本
    金之利息收入或轉作他項投資之收益，除此之外尚難認受有
    其他損害，並參酌近年來國內貨幣市場之利率已大幅調降，
    然原告以單方擬定之定型化約款，得向被告請求按週年利率
    16% 計算之遲延利息，已因此獲取大量之經濟利益，猶再另
    立名目約定違約金，然未能證明除利息損失外更有何特別損
    害，其違約金數額顯有偏高之情，殊非公允。是以本院認原
    告請求按日利率10000 分之5 計算之違約金部分，核屬過高
    ，對被告有失公平，爰將原告得請求之違約金酌減至1 元為
    適當。
  ㈣從而，本件原告依系爭約定書及債權讓與之法律關係，請求
    被告給付68,355元，及如附表所示之利息，暨1 元之違約金
    為有理由，逾此部分則屬無據，應予駁回。
五、本件係適用小額程序為被告敗訴之判決，依民事訴訟法第43
    6 條之20規定，依職權宣告假執行。並依同法第436 條之23
    準用同法第436 條第2 項，適用同法第392 條第2 項規定，
    依職權宣告被告預供擔保，得免為假執行。
六、訴訟費用之依據：民事訴訟法第79條。
中　　華　　民　　國　　111 　年　　 8　　月　　31　　日
                 高雄簡易庭  法      官  謝宗翰
以上正本係照原本作成。
民事訴訟法第436條之24第2項：對於本判決之上訴，非以違背法
令為理由，不得為之。
如對本判決上訴，須於判決送達後20日內向本院提出上訴狀，並
須表明原判決所違背之法令及其具體內容與依訴訟資料可認為原
判決有違背法令之具體事實之上訴理由。（均須按他造當事人之
人數附繕本）。
中　　華　　民　　國　　111 　年　　8 　　月　　31　　日
                              書  記  官  許弘杰
附表：利息計算表
期數 應付款項 (新臺幣) 計息期間 週年利率 5   3,008元 自111 年1 月3 日起至清償日止 16% 6   3,048元 自111 年2 月3 日起至清償日止 16% 7   3,088元 自111 年3 月3 日起至清償日止 16% 8   3,129元 自111 年4 月3 日起至清償日止 16% 9   3,170元 自111 年5 月3 日起至清償日止 16% 10 至 24  52,912元 自111 年5 月4 日起至清償日止 16% 合計  68,355元